【裁判字號】    90,交上訴,398
【裁判日期】    900711
【裁判案由】    公共危險
【裁判全文】
臺灣高等法院臺中分院刑事判決                    九十年度交上訴字第三九八號
    上  訴  人
    即  被  告  甲○○
右上訴人因公共危險案件，不服臺灣臺中地方法院八十九年度交訴字第一八八號中華
民國九十年一月十九日第一審判決（起訴案號：臺灣臺中地方法院檢察署八十九年度
偵字第一六二一三號），提起上訴，本院判決如左：
      主    文
原判決撤銷。
甲○○因過失傷害人，處有期徒刑伍月，如易科罰金，以參佰元折算壹日；又駕駛動
力交通工具肇事，致人受傷而逃逸，處有期徒刑陸月，如易科罰金，以參佰元折算壹
日，應執行有期徒刑拾月，如易科罰金，以參佰元折算壹日。
      事    實
一、甲○○並未領有汽車駕駛執照，竟於民國（下同）八十九年五月二十三日晚上十
    一時許，駕駛其姪子徐佳正所有、車牌號碼為Ｘ九─○七九八號之自用小客車，
    沿台中縣大里市○里路，由大里往烏日方向行駛。嗣至同日晚上十一時二十分許
    ，甲○○駕駛上開屬於動力交通工具之自用小客車，駛至大里路與爽文路之閃黃
    燈交岔路口時，理應注意車前狀況，隨時採取必要之安全措施，並應注意汽車行
    駛至交岔路口，應遵守交通號誌之指示行車，而上開交岔路口之閃光黃燈表示「
    警告」，其所駕駛之車輛應減速接近，注意安全，小心通過，且依當時情形，又
    無不能注意之情事，詎甲○○竟疏未注意遵守上開號誌之指示，未留意左右往來
    車輛仍貿然以時速約二、三十公里之速度往前行駛。適有丙○○於同一時間，駕
    駛車牌號碼為ＬＪＤ─４５１號之重型機車，正沿爽文路由大里往台中方向駛至
    該交岔路口，亦未注意車前狀況而隨時採取必要之安全措施，且未遵守閃光黃燈
    之交通號誌指示而減速接近、注意安全、小心通過，且明知該處之行車速限為時
    速四十公里，仍貿然以時速四、五十公里之速度超速往前行駛，以致丙○○駕駛
    上開機車沿爽文路駛入上開交岔路口，且已通過岔路口一半以上之道路時，剛好
    甲○○亦駕駛上開自用小客車正由大里路駛來，丙○○見狀煞閃不及，其所駕駛
    重型機車之車頭因而撞上甲○○所駕駛上開自用小客車之車頭左側前方（即汽車
    駕駛座一側，撞擊點在車頭左邊大燈後方）。丙○○因而人車倒地，並被碰往徐
    車行駛方向前方約二十七公尺處，使丙○○因此受有頭部外傷合併腦挫傷、腦浮
    腫、右大腦硬膜外急性血腫、右側顱骨骨折併氣腦、頭皮挫傷及皮下血腫、臉部
    、右肩、右上臂多處深擦傷、右肺挫傷及血胸、右側股骨頭及股骨粉碎性骨折等
    傷害。甲○○於駕駛動力交通工具肇事，致使丙○○受傷之後，已知丙○○受有
    傷害，但因並未下車查看，致不知丙○○受傷詳情，其並未採取救護或其他必要
    措施，復未向警察機關報請處理，即逕行駕駛上開車輛駛離現場而逃逸，嗣經警
    循線查獲。
二、案經被害人丙○○訴由台中縣警察局霧峰分局報請台灣台中地方法院檢察署檢察
    官偵查起訴。
      理    由
一、訊據上訴人即被告甲○○（以下簡稱為被告）對伊並未領有汽車駕駛執照，而於
    前開時間，駕駛其姪子徐佳正所有、車牌號碼為Ｘ九─○七九八號、屬動力交通
    工具之自用小客車，以時速約二、三十公里之速度，沿台中縣大里市○里路，由
    大里往烏日方向行駛，並於前開時間駛入大里路與爽文路之閃黃燈交岔路口時，
    確遭被害人丙○○騎乘車牌號碼為ＬＪＤ─４５１號之重型機車，從左撞上伊所
    駕駛上開自用小客車之車頭左側前方，使被害人丙○○因而人車倒地，並被碰往
    徐車行駛方向前方約二十七公尺處，因而受有前開傷害各情，已於偵、審中均坦
    白承認。雖被告於本院審理時，仍否認有何犯罪情事，並以：本件車禍係因被害
    人丙○○騎乘機車超速撞擊伊所駕駛之自用小客車而發生，伊當時行車之速度僅
    約時速二、三十公里，並未超速行駛，對本件車禍之發生應無過失，且伊當時亦
    不知被害人丙○○有受傷，並無明知被害人丙○○已經受傷仍駕車逃逸之情事，
    應不為罪等情。
二、然查：本案被告前開犯罪事實，業經告訴人丙○○（以下簡稱為告訴人）指訴甚
    詳，並據證人即查獲被告之警員許啟迪於原審法院訊問時，到庭證述明確，復有
    道路交通事故調查報告表、診斷證明書及照片附卷可稽。被告既自承並未領有汽
    車駕駛執照，則其駕駛上開車牌號碼為Ｘ九─○七九八號之自用小客車，自屬有
    違道路交通安全規則之規定。而依卷附之道路交通事故調查報告表顯示，本案兩
    車發生碰撞時，告訴人所駕駛之機車已先駛入上開交岔路口，且已通過岔路口一
    半以上之道路。當時被告即應先讓告訴人機車通過，詎仍駛入上開交岔路口，雖
    速度不快，仍難認符後述之交通安全規定。又本件車禍係因告訴人所駕駛機車之
    車頭撞上被告所駕駛上開自用小客車之車頭左側前方而發生，撞擊點即在汽車駕
    駛座一側，告訴人又因此人車倒地，並被碰往徐車行駛方向前方約二十七公尺處
    ，在此情形，雖不能認定被告知悉告訴人嗣後因傷昏迷之情，但駕駛上開自用小
    客車之被告應知告訴人會因此車禍而受傷，要無可疑。被告所辯上情，尚難採信
    。按駕駛人駕駛汽車，應遵守道路交通號誌之指示；又汽車行駛時，駕駛人應注
    意車前狀況，並隨時採取必要之安全措施；另閃光黃燈表示「警告」，車輛應減
    速接近，注意安全，小心通過，以上於道路交通安全規則第九十條、第九十四條
    第三項、及道路交通標誌標線號誌設置規則第二百十一條分別定有明文。本案被
    告雖未領有汽車駕駛執照，亦不能推稱不知遵守上開基本交通安全事項。而本案
    發生當時，視線與道路狀況均屬良好，被告並無不能注意之情形，詎竟疏未注意
    遵守上開交通規則，以致肇事，雖依本案告訴人之陳述，告訴人亦有行至上開交
    岔路口，未注意車前狀況並隨時採取必要之安全措施，且未遵守閃光黃燈之交通
    號誌指示而減速接近、注意安全、小心通過，且亦未遵守該處之行車速限為時速
    四十公里，仍貿然以時速四、五十公里之速度超速行駛等項過失，惟被告究不能
    執此而解免其過失責任。台灣省台中縣區車輛行車事故鑑定委員會九十年六月十
    四日中縣鑑字第九○○一六○號鑑定意見書亦鑑認被告對本件車禍之發生，具有
    上開過失（見本院卷宗第四五、四六頁，惟上開鑑定意見書鑑認告訴人對本件車
    禍之發生並無過失部分，因本院認告訴人亦有前開過失，故此部分鑑定意見為本
    院所不採）。本案告訴人確因本件車禍受有前開傷害，復有診斷證明書附卷可稽
    ，自堪認定被告之上開過失行為與告訴人所受之前開傷害，其間具有相當因果關
    係。事證明確，被告過失傷害之犯行應堪認定。又按汽車駕駛人，駕駛汽車肇事
    致人受傷或死亡，應即採取救護或其他必要措施，並向警察機關報告，不得駛離
    ，此於道路交通管理處罰條例第六十二條第一項前段定有明文，其立法意旨在避
    免車禍事故損傷之擴大及釐清肇事責任，是不問肇事人對於車禍之發生是否具有
    過失，均應負有此項義務。本案被告因駕車肇事致告訴人受傷，非但具有過失，
    且其應知告訴人受有傷害，亦已如前述，卻未即採取救護或其他必要措施，復未
    向警察機關報請處理，反而逕行駕車駛離現場，其肇事逃逸之故意，亦甚明顯。
    事證明確，本案被告此部分之犯行亦堪以認定。
三、本案告訴人因此車禍受傷之後，據告訴人之指訴，嗣後其雖有陷於昏迷狀態之情
    事，惟本案尚伐確切之證據足以證明被告當時知悉此情，而對告訴人陷於昏迷有
    此認識，是尚不能遽對被告論科刑法第二百九十四條第一項之遺棄罪責。核被告
    所為，係犯刑法第一百八十五條之四之駕駛動力交通工具肇事逃逸罪，及同法第
    二百八十四條第一項前段之過失傷害罪。被告所犯上開二罪，其犯意各別，罪名
    互異，應予分論併罰。又被告無駕駛執照駕車，因而致人受傷，依法應負刑事責
    任，其所犯之上開過失傷害罪，應依道路交通管理處罰條例第八十六條第一項之
    規定，加重其刑。
四、原審判決就被告前開所犯，予以論罪科刑，固非無見，惟就被告無駕駛執照駕車
    ，因而致人受傷，觸犯過失傷害罪部分，原審判決未依道路交通管理處罰條例第
    八十六條第一項之規定，加重其刑，尚有未洽。又被告觸犯刑法第一百八十五條
    之四之駕駛動力交通工具肇事逃逸罪部分，原審判決於被告之犯罪事實欄漏未認
    定被告駕駛之車輛，係屬動力交通工具，亦未認定被告當時不知告訴人陷於昏迷
    而成無自救力狀態等情，以上亦有未合。是本案被告上訴否認犯罪，雖無可採信
    ，惟原審判決既有上開可議之處，即屬無可維持，自應由本院將原審判決撤銷，
    並予以改判。爰審酌被告之品行（無犯罪紀錄）、其駕車肇事之過失程度、犯罪
    所生危害、及犯罪後因告訴人於本院訊問時，要求被告賠償新台幣（下同）二百
    萬元（嗣後提起附帶民事訴訟請求被告賠償一百五十七萬三千六百零五元），因
    而尚未能與告訴人達成民事和解，賠償告訴人所受之損害等一切犯罪情狀，就其
    所犯過失傷害罪部分，量處有期徒刑五月（此部分因原審判決適用法條不當，故
    雖僅被告上訴，本院仍得諭知較原審判決為重之刑），就其駕駛動力交通工具肇
    事，致人受傷而逃逸部分，則量處有期徒刑六月。又本案被告犯罪後，立法院已
    修正刑法第四十一條之規定，並經總統於九十年一月十日公布施行，於同月十二
    日生效。依修正後刑法第四十一條第一項之規定，犯最重本刑為五年以下有期徒
    刑以下刑之罪，而受六個月以下有期徒刑或拘役之宣告，因身體、教育、職業、
    家庭之關係或其他正當理由，執行顯有困難者，得以一元以上三元以下折算一日
    ，易科罰金。與舊法須犯最重本刑為三年以下有期徒刑以下刑之罪，而受六個月
    以下有期徒刑或拘役之宣告，因身體、教育、職業、家庭之關係或其他正當理由
    ，執行顯有困難者，始得以一元以上三元以下折算一日，易科罰金相比較，以修
    正後之新法對被告有利。本案被告所犯駕駛動力交通工具肇事，致人受傷而逃逸
    部分，既屬最重本刑為五年以下有期徒刑以下刑之罪，而受有期徒刑六月之宣告
    ，爰與所犯過失傷害罪部分，均諭知易科罰金之折算標準，且定其應執行之刑為
    有期徒刑十月，並諭知易科罰金之折算標準。另本案被告犯罪事證既已明確，告
    訴人對本件車禍之過失情形亦可認定，被告請求本院再將本案送請交通鑑定單位
    覆議，及請求再開辯論，本院均認並無必要，併此敘明。
五、據上論斷，應依刑事訴訟法第三百六十九條第一項前段、第三百六十四條、第二
    百九十九條第一項前段、道路交通管理處罰條例第八十六條第一項、刑法第二條
    第一項前段、第一百八十五條之四、第二百八十四條第一項前段、第五十一條第
    五款、第四十一條第一項、第二項，罰金罰鍰提高標準條例第一條前段、第二條
    ，判決如主文。
本案經檢察官乙○○到庭執行職務。
中      華      民      國      九十     年       七      月    十一    日
                       臺灣高等法院臺中分院刑事第三庭
                                        審判長法  官  方  艤  駐
                                              法  官  劉  連  星
                                              法  官  廖  柏  基
右正本證明與原本無異。
過失傷害部分，不得上訴。
駕駛動力交通工具肇事，致人死傷而逃逸部分，得上訴。
如不服本判決應於收受送達後十日內向本院提出上訴書狀，其未敘述上訴之理由者並
得於提起上訴後十日內向本院補提理由書（均須按他造當事人之人數附繕本）。
                                              書記官  柯  孟  伶
中      華      民      國      九十     年       七      月     十二   日
附錄論罪科刑法條：
刑法第一百八十五條之四：駕駛動力交通工具肇事，致人死傷而逃逸者，處六月以上
五年以下有期徒刑。
刑法第二百八十四條第一項
因過失傷害人者，處六月以下有期徒刑、拘役或五百元以下罰金，致重傷者，處一年
以下有期徒刑、拘役或五百元以下罰金。
                                                                        Ｉ


司法院資訊處製作；財團法人民間司法改革基金會備份。
